【裁判字號】    95,台上,6846
【裁判日期】    951208
【裁判案由】    妨害自由
【裁判全文】
最高法院刑事判決            九十五年度台上字第六八四六號
上  訴  人  甲○○
選任辯護人  林道啟律師
上列上訴人因妨害自由案件，不服台灣高等法院台中分院中華民
國九十三年一月十四日第二審判決（九十二年度上訴字第二一０
六號；起訴案號：台灣南投地方法院檢察署九十二年度偵緝字第
九九、一００號），提起上訴，本院判決如下：
    主  文
原判決撤銷，發回台灣高等法院台中分院。
    理  由
本件原判決認定：緣許合上（已判處罪刑確定）前於民國八十二
年二、三月間，在南投縣信義鄉神木村民和巷二七號鍾桂南住處
，以天九牌與廖運財、鍾桂南及另名不詳姓名之女子等人賭博，
因而積欠廖運財賭債新台幣（下同）三百七十萬元，無力償還，
上訴人甲○○受許合上委託，乃出面處理上開賭債未有結果。上
訴人嗣告以得以一百二十萬元處理，乃與許合上基於共同之謀議
，由上訴人出面邀集綽號「崇德」及另外三名姓名年籍不詳之成
年男子，共同基於妨害自由犯意之聯絡，於八十二年三、四月間
某日凌晨，由綽號「崇德」及上開三名姓名年籍不詳之成年男子
，駕駛不詳車牌號碼之ＢＭＷ自用小客車及廂型車各一輛，前往
南投縣信義鄉神木村神木巷四十號廖運財住處，同日上午六時許
，在廖運財之父廖順景及廖運財之弟廖運盛面前，以強暴之非法
方法將廖運財強押上車，剝奪廖運財之行動自由，並於同日上午
七時許，將車開往南投縣水里鄉由上訴人自營之「金伯爵餐廳」
，並將廖運財帶入該餐廳之後面包廂內，再聯絡上訴人至該包廂
內，並承續前開犯意，共同看管廖運財，繼續剝奪其行動自由；
同日上午九時許近十時左右，許合上持一百二十萬元到場並交付
上訴人，由上訴人將其中之八十萬元取出供己所有後，再將其餘
四十萬元交予廖運財，強迫廖運財以該款解決上開賭債，並要廖
運財簽立面額三百萬元之本票後，始於同日上午十時許，讓廖運
財離去，計剝奪廖運財行動自由長達四小時等情。因而撤銷第一
審科刑判決，改判論處上訴人共同以非法方法剝奪人之行動自由
罪刑。固非無見。
惟查：(一)科刑判決書，須先認定犯罪事實，然後於理由內敘明其
認定犯罪所憑之證據，方足以資論罪科刑。如認定事實與其所採
用之證據，及認定之理由不相適合，即屬理由矛盾，其判決當然
違背法令。原判決事實欄記載上訴人與許合上基於共同之謀議，
由上訴人邀集綽號「崇德」及另三名姓名年籍均不詳之成年男子
，於八十二年三、四月間，推由「崇德」及上揭三名不詳姓名之
成年男子，在廖運財住處，以強暴之方法，將廖運財押往上訴人
經營之「金伯爵餐廳」，共同看管廖運財，於繼續剝奪廖運財行
動自由期間，再聯絡上訴人前往上揭餐廳，強迫廖運財解決與許
合上之間賭債等情。似指上訴人依其計畫，先由四名男子將廖運
財押往「金伯爵餐廳」後，上訴人始抵達該餐廳並處理廖運財與
許合上間之賭債。惟原判決理由一(一)所引證人廖順景在偵查中之
證詞，指稱伊看到五人將廖運財押走，其中一人並稱到水里就知
道云云。與事實欄所認定由四人將廖運財強行押走，並不相符，
已有證據上理由矛盾之違法。再關於廖運財如何在其住處遭人挾
持一節。據廖運財於警詢時陳稱「甲○○率『囝仔輝』、綽號『
崇德』及另二名不詳小弟，駕駛一輛ＢＭＷ廠（車號不詳）自小
客車及一輛廂型車，於八十二年三、四月左右凌晨六時許，至我
家（信義鄉神木村神木巷四十號），由綽號『崇德』持一把手槍
及另名小弟持長槍，強押我上ＢＭＷ車……。」（偵字第五０二
三號影印卷第七頁）；於偵查中亦證稱連同上訴人共五位男子前
往其住處押伊等語（同上卷第七三頁）。廖運財於警詢及偵查中
似亦均指證在住處遭五人強行押走，與原判決認定之事實，亦非
一致。原判決採納廖運財在警詢及偵查時之證詞為認定上訴人犯
罪事實之證據（理由一(一)），亦非無證據上理由矛盾之違誤。(二)
審理事實之法院，對於案內一切證據，除認為不必要者外，均應
詳為調查，然後基於調查所得之心證，以為判斷事實之基礎。如
有應行調查之證據未經依法調查，或證據雖已調查而其內容尚未
明瞭，遽行判決，均屬應於審判期日調查之證據而未予調查之違
法。原判決認定上訴人邀集綽號「崇德」及其他三名不詳姓名之
成年男子基於妨害自由之犯意聯絡，由「崇德」及其他三名不詳
姓名之成年男子，共同將廖運財押往上訴人經營之餐廳，再由上
訴人出面迫使廖運財解決與許合上間之賭債等情。惟上訴人始終
否認與「崇德」等人具有犯意聯絡，並稱伊於廖運財抵達餐廳後
，接獲通知始前往擔任見證人云云。查有關上訴人究係何時開始
參與剝廖運財行動自由之犯行一節，除有廖運財上揭警詢及偵查
筆錄可憑。且據證人廖運盛於警詢時陳稱「（事發經過情形如何
）當日甲○○及徐炎輝率領三名手下駕駛一輛自小客車（車牌號
碼及廠牌均不詳）到我家，由其中二名手下，分持長、短槍各一
把，強押我哥哥廖運財上車……。」（偵字第五０二三號影印卷
第十九頁）。證人廖順景亦於警詢時證稱「（經過情形如何）當
日清晨有五名不詳姓名男子駕駛一輛自小客車，到我居住地，由
其中二人分別拿著長、短槍各一枝，不問是什麼原因，就強押我
兒子廖運財出去。」並於偵查中證稱見到五人將廖運財押走等語
（同上卷第二三、七五頁）。能否謂上訴人並未參與在廖運財住
處強行押往上訴人所經營餐廳階段之犯行？而此又關係上訴人所
為伊嗣後始抵達餐廳之辯解是否可採，且攸關上訴人究係如何與
「崇德」等不詳姓名者共同實施犯罪行為之認定，自有根究明白
之必要。原審雖曾傳喚廖運財於九十二年十二月二十四日審判期
日到庭，惟廖運財未依指定期日到庭並具狀表示拒絕證言（原審
卷第一一二至第一一四頁）；上訴人及其原審之選任辯護人於原
審九十三年一月七日審判期日經審判長詢以「尚有無證據請求調
查」後，均答稱請求傳喚廖運財對質（原審卷第一二八頁）。乃
原審未予勾稽釐清以詳查上情，逕行認定上訴人未實際參與在廖
運財住處剝奪廖運財行動自由，自有應於審判期日調查之證據而
未予調查之違法。再有關廖運財行動自由受剝奪期間部分，廖運
財於警詢中陳稱「（前後控制你行動，拘禁你多久時間？）前後
共有九個小時左右。」（偵字第五０二三號影印卷第七頁反面）
；於偵查中證稱「（幾點才放你走）押我是凌晨六點，下午幾點
不知。是『金伯爵西餐廳』處放我走，是下午還不到傍晚。」（
同上卷第七三頁）。且廖運盛於警詢時亦陳稱「（廖運財被押走
後隔多久才被釋放）約八、九個小時後，才被釋放回家。」（偵
字第五０二三號影印卷第十九頁正反面）。若均無誤，廖運財之
行動自由似遭受剝奪至當日下午，始獲釋放。原判決事實欄記載
上訴人於同日上午十時許，始讓廖運財離開餐廳，計剝奪廖運財
行動自由四小時，與卷內廖運財、廖運盛上揭指證，即不相合。
究以何者為是，非無查明之必要。原審未予詳查，遽認上訴人剝
奪廖運財行動自由四小時，亦有證據調查未盡之違法。(三)原判決
理由四雖謂公訴意旨認上訴人於剝奪廖運財行動自由期間，另涉
傷害罪嫌，尚屬不能證明，惟因與論罪科刑之妨害自由罪部分，
具有裁判上一罪之關係，爰不另為無罪之諭知云云。惟依檢察官
起訴書犯罪事實欄之記載，上訴人係涉嫌於八十二年三、四月間
傷害廖運財。而稽之卷內資料，廖運財於八十五年十一月十五日
警詢時始提出告訴（偵字第五０二三號影印卷第九頁反面）。似
已逾越刑事訴訟法第二百三十七條第一項告訴期間之規定。原審
遽由實體認定上訴人並無公訴意旨所指傷害犯行，亦難謂無適用
法則不當之違法。以上或為上訴意旨所指摘，或屬本院得依職權
調查之事項，應認原判決有撤銷發回更審之原因。
據上論結，應依刑事訴訟法第三百九十七條、第四百零一條，判
決如主文。
中    華    民    國  九十五  年   十二   月    八    日
                      最高法院刑事第十庭
                          審判長法官  洪  清  江
                                法官  石  木  欽
                                法官  李  伯  道
                                法官  林  勤  純
                                法官  陳  晴  教
      本件正本證明與原本無異
                                      書  記  官
中    華    民    國  九十五  年   十二   月   十五   日
                                                    ｍ


司法院資訊處製作；財團法人民間司法改革基金會備份。
